---
title: "EEE933: Estudo de Caso 02 - Avaliação e comparação do retorno médio de ações"
output:
  pdf_document:
    fig_caption: true
  html_document:
    df_print: paged
  word_document: default
editor_options: 
  markdown: 
    wrap: 72
---

\begin{center}
\begin{tabular}{cc}
\textbf{Bernardo Bacha} & \textbf{Gustavo Reis} \\
\textnormal{bernardobr@ufmg.br} & \textnormal{augustogustavo94@gmail.com} \\
\\
\textbf{   Marília Melo} \\
\textnormal{   mariliamacedomelo@gmail.com} \\
\end{tabular}
\end{center}

------------------------------------------------------------------------

## Introdução

Neste estudo deseja-se comparar a rentabilidade de cinco ações da bolsa
de valores, selecionadas por um investidor através de estudos de mercado
e carteiras recomendadas. O investidor possui um montante financeiro
disponível e deseja investir todo este capital em uma única ação da
bolsa de valores visando a maior rentabilidade para o próximo mês.

O objetivo do teste é atingir:

-   Nível de significância (alfa): 0.05
-   Poder de teste: 0.8

## Projeto Experimental

O objetivo deste estudo é encontrar a ação de maior potencial de
rentabilidade dentre cinco ações diferentes da bolsa de valores, a
partir de dados históricos do desempenho de tais ações nos últimos 36
meses. O estudo inicia com as seguintes hipóteses:

$$
\begin{cases} 
H_0: \tau_i = 0, \forall i \in \{1, 2, \dots, a\} \\ H_1: \exists \, \tau_i \neq 0
\end{cases}
$$

A hipótese nula indica que não há uma diferença significativa entre as
rentabilidades das ações. A hipótese alternativa sugere que existe uma
diferença nas rentabilidades das ações, ou seja, pelo menos uma das
ações tem uma rentabilidade diferente de zero (ou de outras ações). Caso
hipótese nula seja rejeitada, realiza-se uma comparação múltipla para
identificar a ação que possuiu o maior potencial de retorno mensal para
o investidor.

## Análise Exploratória de Dados

Calcula-se o ganho de cada ação mês a mês, considerando que o preço de
abertura de um dado mês é idêntico ao preço de fechamento da mesma ação
no mês anterior.

```{r, echo = FALSE, message = FALSE, warning = FALSE, fig.width=6, fig.align="center"}

# Inicialização 

# Limpeza do workspace #

rm(list=ls())

# Verificação dos pacotes instalados #

packages_needed <- c("multcomp", "mvtnorm", "ggplot2", "car", "reshape2")
for (package_name in packages_needed) {
      if (!(package_name %in% rownames(installed.packages()))){
            install.packages(package_name)
      }
}

library(ggplot2)
library(car)
library(reshape2)
library(multcomp)
library(mvtnorm)

# Leitura e tratamento de dados -------------------------------------------

# Leitura do arquivo csv #

# dados <- Histórico de preços de fechamento
dados <- read.csv('DadosAcoesGrupoF.csv', header = FALSE)
# Tratamento dos dados #

# Ações <- Histórico variação mensal percentual
acoes <- matrix(nrow = 35, ncol = 5)
colnames(acoes) <- c("A1", "A2", "A3", "A4", "A5")

for(i in 1:35){
  
  acoes[i,] <- as.matrix((dados[i,] - dados[i+1,])/dados[i+1,] * 100)
  
}

# Premissas e parâmetros -------------------------------------------

amostras <- dim(acoes)[1]
grupos <- dim(acoes)[2]

alfa <- 0.05
beta <- 0.20 #Valor desejado

# Tamanho do efeito #

delta <- 1

# 1% de variação para ações de mesma volatilidade deve ser considerado relevante 

# Criar o boxplot com ggplot2 #

acoes_long <- melt(acoes, variable.name = "Classe", value.name = "Valor")
colnames(acoes_long)[colnames(acoes_long) == "Var2"] <- "Classe"

ggplot(acoes_long, aes(x = Classe, y = Valor, fill = Classe)) +
  geom_boxplot() +
  labs(title = "Boxplot da Variação das Ações", x = "Classe", y = "Valor") +
  theme(legend.position = "right")

```

## Análise Estatística

### Resultados do Experimento 1

Aplica-se a Análise de Variância (ANOVA) para verificar se existem
diferenças significativas nas médias das variações percentuais mensais
das cinco ações da bolsa de valores.

```{r, echo = FALSE, message = FALSE, warning = FALSE, fig.width=6, fig.align="center"}

# Teste inicial ----------------------------------------------------

modelo <- aov(Valor ~ Classe, data = acoes_long)
summary.aov(modelo)

# Se p-valor < alfa, rejeita H0
# Podemos rejeitar H0 em favor de H1, as ações são diferentes

```

A tabela do teste ANOVA fornece, além das informações das fontes de
variabilidade (níveis e erro aleatório) com seus respectivos graus de
liberdade, soma dos quadrados e quadrados médios, o valor da estatística
de teste $F_0$ e o seu p-valor correspondente.

O valor F é a razão entre os quadrados médios dos grupos e dos resíduos:

$$
F_0 = \frac{\text{Mean Sq (Classe)}}{\text{Mean Sq (Residuals)}} = \frac{\text{37.83}}{\text{0.93}} = 40.68
$$ O valor F de 40.68 indica que a variabilidade entre as ações é 40.68
vezes maior do que a variabilidade dentro de cada ação, ou seja,
resultados significantemente distintos entre si. E o p-valor (\<2e-16) é
menor do que o nível de significância padrão de 0.05, rejeitando a
hipótese nula.

### Validação das Premissas

É necessário verificar três premissas: 1. Normalidade; 2.
Homoscedasticidade, i.e., igualdade da variância entre os grupos; 3.
Independência.

Para validar a premissa de normalidade da população, utiliza-se o teste
Shapiro-Wilk.

```{r, echo = FALSE, message = FALSE, warning = FALSE, fig.width=6, fig.align="center"}

# Teste de premissas -----------------------------------------------------

# Normalidade dos resíduos - Teste de Shapiro #

shapiro.test(modelo$residuals)

par(new = F)
qqPlot(modelo$residuals, 
       pch = 16, 
       lwd = 3, 
       cex = 2, 
       las = 1)

```

A estatística W de 0.99562 (próxima a 1), combinada ao p-valor de 0.8924
(superior a 0.05) indicam forte aderência à normalidade.

A premissa de homoscedasticidade pode ser verificada pelo teste de
Fligner-Killen.

```{r, echo = FALSE, message = FALSE, warning = FALSE, fig.width=6, fig.align="center"}

# Homoscedasticidade - Teste de Fligner-Killen #

fligner.test(Valor ~ Classe, data = acoes_long)

par(new = F)
plot(x    = modelo$fitted.values,
     y    = modelo$residuals,
     cex  = 2,
     las  = 1,
     pch  = 16,
     xlab = "Valores ajustados",
     ylab = "Resíduos")

```

O p-valor é igual a 0.8552 (superior a 0.05) sugere que a homogeneidade
das variâncias foi atendida, ou seja, a hipótese de homoscedasticidade é
mantida.

O teste de Durbin-Watson da autocorrelação é utilizado então para
validar a premissa de independência das amostras. Esta premissa
refere-se à independência entre as observações, de forma que o valor de
uma observação ou amostra não deve ser influenciado pelas outras.

```{r, echo = FALSE, message = FALSE, warning = FALSE, fig.width=6, fig.align="center"}

# Independência - Teste de Durbin-Watson #

durbinWatsonTest(modelo)

```

A correlação entre as observações atuais e as passadas é de 0.031, o
valor da estatística de Durbin-Watson (1.925964) é muito próximo de 2 e
que o p-valor (0.382) é superior ao nível de significância de 0.05. Tais
valores sugerem que os resíduos do modelo são independentes.

Assim, as premissas de ANOVA de normalidade, homoscedasticidade e
independência dos dados foram atendidas.

O power.t.test determina o número de amostras necessário alcançar o
poder de teste desejado.

```{r, echo = FALSE, message = FALSE, warning = FALSE, fig.width=6, fig.align="center"}

# Cálculo do Número de amostras -------------

tau <- c(-delta / 2, 
         delta / 2, 
         rep(0, grupos - 2))

sigma <- max(sd(acoes[,1]),sd(acoes[,2]),sd(acoes[,3]),sd(acoes[,4]),sd(acoes[,5]))

vartau <- var(tau)

# Cálculo do número de amostras para o poder do teste
n_amostras <- power.anova.test(groups      = grupos, 
                               between.var = vartau, 
                               within.var  = sigma ^ 2, 
                               sig.level   = alfa, 
                               power       = 1 - beta)$n

# Exibindo o número de amostras necessário
cat("Número de amostras necessárias para poder de 80%:", n_amostras, "\n")

# Calculando o poder real do teste
beta_real <- 1 - power.anova.test(groups      = grupos, 
                                  between.var = vartau, 
                                  within.var  = sigma ^ 2, 
                                  sig.level   = alfa, 
                                  n           = amostras)$power

# Exibindo o poder real do teste
cat("Poder real do teste com o número atual de amostras:", beta_real, "\n")

```

O número de amostras necessárias para alcançar o poder de teste desejado
é de aproximadamente 38, ou seja, 3 amostras a mais em cada um dos
grupos.

O poder desejado é 0.8 (ou 80%) e o poder alcançado foi de
aproximadamente 0.1289 (ou 12.89%). Os resultados indicam que é
necessário aguardar mais 3 meses para atingir um poder de teste de 80%.

### Resultados do Experimento

Uma vez que a hipótese nula foi rejeitada e o teste de ANOVA obteve
sucesso, é possível iniciar a análise de qual ação melhor se adequa aos
critérios do investidor. Realizam-se então comparações múltiplas. Neste
estudo são feitas comparações do tipo todos contra todos através da
abordagem de Diferença Significativa Honesta (HSD - Honest Significant
Difference) de Tukey. O método de comparação do tipo todos contra um
(Teste de Dunnett) não é recomendado para o presente estudo, pois não há
grupo de controle - nenhuma ação será considerada como padrão de
referência para as demais.

```{r, echo = FALSE, message = FALSE, warning = FALSE, fig.width=6, fig.align="center"}

# Teste todos contra todos -----------------------------------------------------

# Rejeitamos H0, as ações são diferentes, e as premissas válidas

modelo_tct <- glht(modelo, linfct = mcp(Classe = "Tukey"))
modelo_tct_CI <- confint(modelo_tct, level = 0.95)

summary(modelo_tct_CI)
par(new = F)
plot(modelo_tct_CI, 
     xlab       = "Variação das ações",
     cex.axis   = 1.2,
     cex        = 2)

# Gráfico
plot(modelo_tct_CI, 
     xlab       = "Variação das ações",
     cex.axis   = 0.8,    
     cex.lab    = 0.8,    
     cex        = 1.0)    

```

Os intervalos calculados ajudam a interpretar as diferenças entre os
pares de grupos. Quando o intervalo não contém 0 é uma indição de que há
uma diferença estatisticamente significativa entre os grupos.

Considerando que as ações A2 e A3 se destacam por apresentarem os
maiores estimates, utiliza-se como apoio o Bloxplot das ações para
compará-las. A ação A2 possui o maior valor mínimo dentre todas ações;
A3 apresenta o maior preço de fechamento e também maior variação, logo
maior volatilidade; as extensões da caixa de A2 são menores, logo menor
variação.

Assim, considera-se que a ação A3 deve ser escolhida pelo investidor.

## Conclusões e Recomendações

Neste estudo foram comparadas cinco ações diferentes a partir da análise
histórica das mesmas ao longo de três anos consecutivos, com o objetivo
de determinar aquela de maior rendimento mensal. O teste de ANOVA foi
utilizado para verificar a diferença significativa entre os diferentes
as ações e em seguida realizou-se o teste de Tukey, de comparação do
tipo todos contra todos. As ações A2 e A3 foram as que apresentaram
melhores resultados e como o investidor quer a maior rentabilidade para
o próximo mês, sugerindo um perfil de acionista arrojado, a ação A3 é
recomendada.

O teste ANOVA apresentou poder abaixo do esperado. Para atingir o poder
de 80% desejado, é sugerido que o aguarde mais três meses.

## Papéis desempenhados

**Marília Melo**: Metodologia, Pesquisa, Design da
apresentação de dados, Desenvolvimento, Redação  original; **Gustavo Reis**:
Metodologia, Supervisão, Validação de dados e
experimentos, Redação - revisão; **Bernardo Bacha**: Análise de dados,
Metodologia, implementação e teste de software,
Redação - revisão;

## Referências

[1] 
[2]
